【裁判字號】    95,簡上,80
【裁判日期】    950731
【裁判案由】    侵占
【裁判全文】
臺灣桃園地方法院刑事判決              95年度簡上字第80號
上  訴  人  臺灣桃園地方法院檢察署檢察官
被      告  甲○○
                    國民
                      樓
                      號
上列上訴人因被告犯侵占案件，不服本院中壢簡易庭（刑事庭獨
任法官）於中華民國九十四年十二月三十日所為九十四年度壢簡
字第二二七五號第一審刑事簡易判決（聲請簡易處刑書案號：臺
灣桃園地方法院檢察署九十四年度偵緝字第四二０號），提起上
訴，本院合議庭第二審判決如下：
    主  文
原判決撤銷。
甲○○意圖為自己不法之所有，而侵占自己持有他人之物，處有
期徒刑肆月，如易科罰金，以參佰元（即新臺幣玖佰元）折算壹
日。
    事實及理由
一、本案經本院審理結果，認原審對被告甲○○論罪科刑之判決
    ，認定事實部份並無不當，應予維持，並引用第一審判決書
    記載之事實、證據及理由（詳如附件，第一審判決書）。
二、上訴意旨（略以）：被告侵占被害人車號ＢＩ－六八五七號
    廂型車達數年，被害人提起刑事告訴後，被告雖允諾將侵占
    期間之稅款及罰款繳清、牌照註銷，但被告仍遲未履行，原
    審量刑四月實屬過輕，被害人亦表不服而上訴，請求將原判
    決撤銷，更為合適之判決等語。
三、按法官於有罪判決中，究應如何量處罪刑，抑或是否宣告緩
    刑等，均為實體法賦予審理法官裁量之刑罰權事項，法官行
    使此項裁量權，自得依據個案情節，參諸刑法第五十七條所
    定各款犯罪情狀之規定，於該法定刑度範圍內，基於合義務
    性之裁量，量處被告罪刑；至是否為緩刑之宣告，亦應形式
    上審究是否符合刑法第七十四條所定前提要件，並實質上判
    斷被告所受之刑，是否有以暫不執行為適當之情形等要件。
    質言之，法官為此量刑或緩刑宣告之裁量權時，除不得逾越
    法定刑或法定要件外，尚應符合法規範之體系及目的，遵守
    一般有效之經驗及論理法則等法原則，亦即應兼顧裁量之外
    部及內部性，如非顯然有裁量逾越或裁量濫用之違法情事，
    自不得任意指摘為違法，此亦為最高法院歷年多起判例所宣
    示之原則（參見最高法院八十年台非字第四七三號判例、七
    十五年台上字第七０三三號判例、七十二年台上字第六六九
    六號判例、七十二年台上字第三六四七號判例等）。本院以
    為，量刑或緩刑宣告與否之裁量權，乃憲法所保障法官獨立
    審判之核心，法院行使此項裁量權，亦非得以任意或自由為
    之，仍應受一般法律原理原則之拘束，即仍須符合法律授權
    之目的、法律秩序之理念、國民法律感情及一般合法有效之
    慣例等規範，尤其應遵守比例原則及平等原則之意旨，否則
    即可能構成裁量濫用之違法（另參見最高法院八十六年度台
    上字第七六五五號判決）。亦即如非有裁量逾越或裁量濫用
    之明顯違法情事，自不得擅加指摘其違法或不當，即使上級
    法院對下級法院裁量權之審查，亦應同此標準，此不僅在保
    障法官不受任何制度外之不當干涉，更保障法官不受制度內
    的異質干涉，此方符憲法第八十條所宣示獨立審判之真義，
    附此敘明。
四、查上訴意旨引用告訴人即被害人請求上訴狀之內容，對於原
    審判決所認定之事實，並不爭執，僅係陳述被告對於侵占期
    間之罰鍰均未繳清，亦未辦理牌照註銷，指摘原判決量刑過
    輕。查本件被告經合法傳喚均不到庭，原審業經審酌被告犯
    罪之動機、目的，手段、所生之危害，及未與被害人達成和
    解之犯後態度等一切情狀，量處有其徒刑四月，業符憲法比
    例原則及平等原則之要求，尚無違法不當之處，上訴意旨以
    量刑過輕且不當等語指摘，自無理由。惟原審有如下未及比
    較新舊法之缺失，仍有不當，於後詳述。
五、核被告所為，係犯刑法第三百三十五條第一項之侵占罪。按
    行為後法律有變更者，適用行為時之法律。但行為後之法律
    有利於行為人者，適用最有利於行為人之法律。民國九十四
    年一月七日修正，同年二月二日公布，並自九十五年七月一
    日施行之刑法第二條第一項定有明文。此條文係規範行為後
    法律變更所生新舊法比較適用之準據法，於新法施行後，應
    適用新法第二條第一項之規定，為「從舊從新」之比較（最
    高法院年第八次刑庭會議決議同此見解）。本案涉及法律變
    更之部分如下：
  (一)查被告行為後，易科罰金折算標準之規定，已有修正。刑法
    第四十一條第一項同於九十四年一月七日修正公布，並於九
    十五年七月一日施行，修正前刑法第四十一條第一項前段規
    定：「犯最重本刑為五年以下有期徒刑以下之刑之罪，而受
    六個月以下有期徒刑或拘役之宣告，因身體、教育、職業、
    家庭之關係或其他正當事由，執行顯有困難者，得以一元以
    上三元以下折算一日，易科罰金」。又被告行為時之易科罰
    金折算標準，修正前罰金罰鍰提高標準條例第二條前段規定
    （業於九十五年五月十七日刪除），就其原定數額提高為一
    百倍折算一日，結合上述刑法之規定，本件被告行為時之易
    科罰金折算標準，應【以銀元三百元，即新臺幣九百元，折
    算一日】。而修正後刑法第四十一條第一項前段規定：「犯
    最重本刑為五年以下有期徒刑以下之刑之罪，而受六個月以
    下有期徒刑或拘役之宣告者，得【以新臺幣一千元、二千元
    或三千元折算一日】，易科罰金」。此項修正屬科刑規範事
    項之變更，其折算標準為裁判時所應諭知，自屬法律變更。
    是被告行為後，易科罰金之折算標準，經比較前述新、舊法
    變更結果，以行為時之銀元三百元（即新臺幣九百元）折算
    一日，亦即修正前之規定，對被告較為有利，依刑法第二條
    第一項之規定，自應適用行為時之法律，即修正前刑法第四
    十一條第一項前段、修正前罰金罰鍰提高標準條例第二條、
    現行法規所定貨幣單位折算新臺幣標準第二條之規定。
  (二)罰金刑之計算單位及處罰部分：
  １刑法第三十三條第五款亦業於上述時日修正公布及施行。修
    正前刑法第三十三條第五款規定罰金單位為「一元以上」，
    另依罰金罰鍰提高標準條例第一條提高十倍為銀元十元，即
    新臺幣三十元以上。修正後刑法第三十三條第五款規定罰金
    之單位為「新臺幣一千元以上，以百元計算之」。是現行刑
    法中，有關於罰金刑之處罰之規定已有修正，自屬法律變更
    。經比較新舊法結果，被告行為後該罪罰金刑之最低度業已
    提高至新臺幣一千元，較行為時之新臺幣三十元不利，自應
    適用行為時之法律即修正前刑法第三十三條第五款規定決定
    其罰金部分之法定刑。
  ２又查九十五年六月十四日另修正公布刑法施行法第一條之一
    規定：「中華民國九十四年一月七日刑法修正施行後，刑法
    分則編所定罰金之貨幣單位為新臺幣。九十四年一月七日刑
    法修正時，刑法分則編未修正之條文定有罰金者，自九十四
    年一月七日刑法修正施行後，就其所定數額提高為三十倍。
    但七十二年六月二十六日至九十四年一月七日新增或修正之
    條文，就其所定數額提高為三倍。」是現行刑法中，有關於
    罰金刑之計算單位已有修正，自屬法律變更。經比較增訂之
    刑法施行法第一條之一與被告行為時之罰金罰鍰提高標準條
    例第一條前段、現行法規所定貨幣單位折算新臺幣標準第二
    條結果，於被告行為後，關於刑法第三百三十五條第一項之
    法定刑，二者規定適用之結果並無不同，則本件即依被告行
    為時之舊法即依罰金罰鍰提高標準條例第一條前段為法條適
    用之依據，附此敘明。
六、原審認本件被告事證明確，予以論罪科刑，固非無見。惟查
    原審未及審酌刑法及刑法施行法業於九十五年七月一日施行
    ，而未及為新舊法比較，自有未合。檢察官循告訴人之請求
    ，認原審量刑過輕而提起上訴，雖無理由，然原審既有前述
    不當之處，自應由本院將原判決予以撤銷改判。爰審酌被告
    侵占被害人車輛之動機、目的，其犯罪手段對被害人生之危
    害，犯後於偵查中均矢口否認犯行，其犯後態度不佳，迄今
    仍未將車輛交還被害人，亦未出面協助被害人處理註銷牌照
    及將被害人代繳之欠稅、罰鍰等金額償還被害人等一切情狀
    ，量處如主文所示之刑，並依前述說明諭知易科罰金之折算
    標準。
七、又按被告合法傳喚，無正當之理由不到庭者，得不待其陳述
    ，逕行判決。刑事訴訟法第三百七十一條定有明文。同法第
    四百五十五條之一第三項規定，簡易處刑程序之第二審上訴
    程序準用之。本條屬第二審之特別規定，無似同法第三百零
    六條限定於「法院認為應科拘役、罰金或應諭知免刑或無罪
    之案件」，乃學理上所稱「缺席判決」之規定，二審程序所
    以並無案件種類及刑罰種類之限制，想係立法者考量在已經
    有第一審判決為基礎下，為兼顧訴訟經濟之原則，避免被告
    以提起上訴之方式拖延訴訟程序，且無違憲法比例原則之要
    求下，使與植基於正當法律程序所要求的被告最後陳述權（
    刑事訴訟法第二百九十條）調和，所為之例外規定。查本案
    被告經本院合法傳喚（及公示送達），無正當理由不到庭，
    依前述說明，並無侵害被告訴訟上之答辯權及最後陳述權，
    依法爰不待其陳述逕行判決，附此敘明。
據上論斷，應依刑事訴訟法第四百五十五條之一第三項、第三百
六十九條第一項前段、第三百七十一條、第三百七十三條、第三
百六十四條、第二百九十九條第一項前段，修正後刑法第二條第
一項，刑法第三百五十五條第一項，修正前刑法第四十一條第一
項前段，罰金罰鍰提高標準條例第一條前段，修正前罰金罰鍰提
高標準條例第二條，判決如主文。
本案經檢察官林鈺雄到庭執行職務
中    華    民    國    95    年    7     月    31    日
                     臺灣桃園地方法院刑事第六庭
                         審判長法  官  林  孟  宜
                               法  官  陳  永  來
                               法  官  錢  建  榮
以上正本證明與原本無異。
不得上訴。
                               書記官  劉  寶  霞
中    華    民    國    95    年    8     月     8    日
附件：刑事簡易判決一件。


司法院資訊處製作；財團法人民間司法改革基金會備份。
